【裁判字號】    88,重訴,1022
【裁判日期】    890308
【裁判案由】    給付合夥金
【裁判全文】
臺灣高雄地方法院民事判決  八十八年度重訴字第一○二二號
    原      告  裕振興業股份有限公司
                              .
    法定代理人  甲○○      住.
    訴訟代理人  盧俊誠律師
    複代理人    郭清寶律師
    被      告  乙○○      住.
    訴訟代理人  林敏澤律師
                蔡源杰律師
                林夙慧律師
    被      告  丙○○      住.
                            居.
右當事人間給付合夥金事件，本院判決如左：
    主    文
原告之訴及假執行之聲請均駁回。
訴訟費用由原告負擔。
    事    實
甲、原告方面：
一、先位之訴部份：
（一）聲明：被告乙○○應給付原告新臺幣一千七百萬元，及自起訴狀繕本送達被告
      之翌日起至清償日止，按週年利率百分之五計算之利息，並陳明願供擔保，請
      准宣告假執行。
（二）陳述：
    １被告陳益載積欠原告新臺幣（下同）一千七百萬元，無力清償，遂於民國八十
      七年九月十五日與原告簽訂債權讓與契約書，將其對被告乙○○依兩被告間不
      動產合作開發契約書所取得之債權，在一千七百萬元範圍內轉讓予原告，原告
      乃於八十八年五月十三日發函通知被告乙○○債權讓與之事實，並催告乙○○
      出面與原告洽商履行被告間不動產開發契約事宜，然被告乙○○均置之不理。
    ２因依被告間不動產合作開發契約所興建之建物業已興建完成結案，故依被告間
      契約第十二、十三、十四條之約定，被告乙○○應與被告陳益載結算成本及利
      潤；又依被告間契約第二、八、十四條之約定，本件被告陳益載應可分得該投
      資案之獲利四千八百零六萬元（計算式詳如附表所示），爰依民法第二百九十
      五條之規定，請求被告乙○○給付原告一千七百萬元。
    ３又本件被告陳益載就不動產合作開發契約曾提出價值八千五百萬元之土地，而
      該土地上設定抵押之債務僅六千三百萬元，故被告陳益載於債權讓與時應有二
      千二百萬元之資產，自得將其中一千七百萬元讓與原告。
（三）對被告抗辯之陳述：
    １否認被告所提協議書之真正及核算之金額，且縱為真正，被告陳益載業於八十
      七年九月間將對被告乙○○之債權讓與原告，則被告協議時，應已將一千七百
      萬元排除在協議之外。
    ２本件被告陳益載所讓與之債權並非不得讓與之權利，不以債務人同意為必要，
      且原告並未受讓被告陳益載之義務，自無需負擔被告陳益載買回建物之義務。
（三）證據：提出不動產合作開發契約書、債權讓與契約書、存證信函、土地登記謄
      本。
二、備位之訴部份：
（一）聲明：被告乙○○應給付被告陳益載新臺幣一千七百萬元，及自起訴狀繕本送
      達被告之翌日起至清償日止，按週年利率百分之五計算之利息，並由原告代位
      受領，另陳明願供擔保，請准宣告假執行。
（二）陳述：
      被告陳益載積欠原告一千七百萬元，無力清償，而被告陳益載依被告間不動產
      合作開發契約之約定，對被告乙○○有一千七百萬元之債權，今被告陳益載怠
      於行使，原告為保全債權，自得依民法第二百四十二條前段之規定，代位被告
      陳益載行使權利，向被告乙○○為請求。
（三）證據：提出不動產合作開發契約書、債權讓與契約書。
乙、被告方面：
一、被告乙○○部分：
（一）聲明：駁回原告之訴及假執行之聲請，如受不利益判決，願供擔保請准免為假
      執行。
（二）陳述：
    １本件被告間不動產合作開發契約性質上為承攬與互易之混合契約，係基於當事
      人間特殊信任關係所訂，契約所生之合建權利，為不得讓與之債權，故本件原
      告不能依其與被告陳益載間之債權讓與契約取得任何債權，原告亦不得據其與
      被告陳益載間債權讓與契約請求被告乙○○與之核算不動產合作開發之盈虧。
    ２且原告與被告陳益載間債權讓與契約第六條係約定「甲方（即被告陳益載）同
      意乙方（即原告）與乙○○直接就附件一所示契約書（即被告間不動產合作開
      發契約書）核算有利潤時，由乙○○就核算結果直接給付乙方，如經核算結果
      係虧損或需要再支付款項時，則與乙方無涉，仍由甲方與乙○○處理」，故須
      經核算結果有利潤時債權讓與之條件方成就，本件兩造既未經核算，債權尚不
      生移轉效力，且兩被告自行核算結果，並無利潤。
    ３縱被告陳益載對被告乙○○有一千七百萬元之債權，因被告陳益載基於該不動
      產合作開發契約尚對被告乙○○負有買回義務、違約金等共四億餘元之債務，
      故被告乙○○對原告亦得主張同時履行抗辯。
    ４本件被告間合作開發興建之房屋大部分皆未售出，並無利潤，被告陳益載更因
      違約須給付被告乙○○高額違約金，經兩被告結算結果，被告陳益載尚欠被告
      乙○○四億四千萬元，對被告乙○○無任何債權。
（三）證據：提出協議書、土地登記謄本。
二、被告陳益載部分：
（一）聲明：駁回原告之訴及假執行之聲請。
（二）陳述：
    １不動產合作開發契約及債權讓與契約書確為其所簽訂，整棟合建之大樓依約也
      確由其承受，但後來房屋無法售出，導致其無法負擔買回房屋之款項，有意返
      還積欠原告與被告乙○○之債務，但目前無力清償。
    ２經兩被告核算結果，被告陳益載確實對被告乙○○無債權存在，且該次核算並
      未將一千七百萬元排除。
    理    由
一、本件原告主張被告陳益載積欠原告一千七百萬元，無力清償，遂於八十七年九月
    十五日與原告簽訂債權讓與契約書，將其對被告乙○○依兩被告間不動產合作開
    發契約書所取得之債權，在一千七百萬元範圍內轉讓予原告，原告乃於八十八年
    五月十三日發函通知被告乙○○債權讓與之事實，並催告乙○○出面與原告洽商
    履行被告間不動產開發契約事宜，然被告乙○○均置之不理，因依被告間不動產
    合作開發契約所興建之建物業已興建完成結案，故依被告間契約第十二、十三、
    十四條之約定，被告乙○○應與被告陳益載結算成本及利潤；又依被告間契約第
    二、八、十四條之約定，本件被告陳益載應可分得該投資案之獲利四千八百零六
    萬元，爰依法請求被告乙○○給付原告一千七百萬元。
    被告乙○○以本件被告間不動產合作開發契約性質上為承攬與互易之混合契約，
    為不得讓與之債權，故本件原告不能依其與被告陳益載間之債權讓與契約取得任
    何債權，亦不得據其與被告陳益載間債權讓與契約請求被告乙○○與之核算不動
    產合作開發之盈虧，且依原告與被告陳益載間債權讓與契約第六條之約定，須經
    核算結果有利潤時債權讓與之條件方成就，本件兩造既未經核算，債權尚不生移
    轉效力，且兩被告自行核算結果，並無利潤，被告陳益載尚欠被告乙○○四億四
    千萬元，對被告乙○○無任何債權等語置辯。被告陳益載則辯稱因房屋無法售出
    ，致其無法負擔買回房屋之款項，雖有意返還積欠原告與被告乙○○之債務，但
    目前無力清償云云。
二、原告主張被告陳益載積欠原告一千七百萬元，無力清償，遂於八十七年九月十五
    日與原告簽訂債權讓與契約書，將其對被告乙○○依兩被告間不動產合作開發契
    約書所取得之債權，在一千七百萬元範圍內轉讓予原告，原告乃於八十八年五月
    十三日發函通知被告乙○○債權讓與之事實，並催告乙○○出面與原告洽商履行
    被告間不動產開發契約事宜，然被告乙○○均置之不理之事實，業據提出不動產
    合作開發契約書、債權讓與契約書、存證信函為證，核屬相符，且為被告所不爭
    執，應堪信為真實。
三、原告並主張被告間不動產合作開發契約所興建之建物業已興建完成結案，依被告
    間契約第十二、十三、十四、二、八條之約定，本件被告陳益載應可分得該投資
    案之獲利四千八百零六萬元，原告自得請求被告乙○○給付原告一千七百萬元，
    又本件被告陳益載就不動產合作開發契約曾提出價值八千五百萬元之土地，而該
    土地上設定抵押之債務僅六千三百萬元，故被告陳益載於債權讓與時應有二千二
    百萬元之資產，自得將其中一千七百萬元讓與原告等情，雖據提出土地登記謄本
    為證，然為被告所否認，被告乙○○辯稱：被告間不動產合作開發契約性質上為
    承攬與互易之混合契約，為不得讓與之債權，故本件原告不能依其與被告陳益載
    間之債權讓與契約取得任何債權，亦不得據其與被告陳益載間債權讓與契約請求
    被告乙○○與之核算不動產合作開發之盈虧，且依原告與被告陳益載間債權讓與
    契約第六條之約定，須經核算結果有利潤時債權讓與之條件方成就，本件兩造既
    未經核算，債權尚不生移轉效力，且兩被告自行核算結果，並無利潤，被告陳益
    載尚欠被告乙○○四億四千萬元，對被告乙○○無任何債權等語，並提出協議書
    、土地登記謄本為證；被告陳益載則辯稱因房屋無法售出，致其無法負擔買回房
    屋之款項，雖有意返還積欠原告與被告乙○○之債務，但目前無力清償，惟兩被
    告間協議核算時，確未將一千七百萬元排除云云。茲就兩造間爭點析之如下：
（一）就本件債權是否得讓與部分，按本件被告間不動產合作開發契約為合夥或承攬
      與互易之混合契約，係基於當事人間特殊信任關係所訂，契約所生之「合建」
      權利，自為不得讓與之債權，惟原告與被告陳益載間所讓與之債權，係基於二
      被告間不動產合作開發契約所生之一千七百萬元金錢債權，並非其他該不動產
      合作開發契約上之權利義務，性質上自非不得讓與，合先敘明。
（二）至「要求被告乙○○配合核算不動產合作開發盈虧」部分，至多為契約雙方當
      事人請求利潤分配必須之程序、方式，尚難謂係契約所生之權利義務，自不生
      可否讓與之問題，縱被告乙○○不予配合核算，被告陳益載或原告亦非不得自
      行核算，僅係被告陳益載或原告在核算盈虧利潤以及舉證上較為困難而已，要
      非得據以指稱被告乙○○拒絕履行被告間不動產合作開發契約。
（三）惟就「核算有利潤」一節，原告與被告陳益載間債權讓與契約書第六條既係約
      定「甲方（即被告陳益載）同意乙方（即原告）與乙○○直接就附件一所示契
      約書（即被告間不動產合作開發契約書）核算有利潤時，由乙○○就核算結果
      直接給付乙方，如經核算結果係虧損或需要再支付款項時，則與乙方無涉，仍
      由甲方與乙○○處理」，有該債權讓與契約書在卷可考，顯見核算有無利潤確
      為本件債權讓與之停止條件，被告陳益載對於其對被告乙○○是否有一千七百
      萬元之金錢債權，並未確定，須待核算結果確有利潤時，本件債權讓與始生效
      力，故被告乙○○此部份之抗辯，洵屬有據。
四、就本件被告間不動產合作開發契約有無利潤，被告乙○○無配合核算之義務，亦
    不以被告乙○○配合核算為必要，前已述及，是本件兩造爭執之點厥為：核算之
    結果，就本件被告間不動產合作開發案被告陳益載是否有利潤？
（一）原告主張依被告間契約第十二、十三、十四、二、八條之約定，本件被告陳益
      載應可分得該投資案之獲利四千八百零六萬元（計算式詳如附表），又本件被
      告陳益載就不動產合作開發契約曾提出價值八千五百萬元之土地，而該土地上
      設定抵押之債務僅六千三百萬元，故被告陳益載於債權讓與時應有二千二百萬
      元之資產。
（二）查被告陳益載就被告間不動產合作開發案確曾提出價值八千五百萬元之土地，
      而該土地上設定抵押之債務僅六千三百萬元，有該合作開發契約書附卷可稽，
      且經被告陳益載自承無訛，復為被告乙○○所不爭，故被告陳益載於債權讓與
      時就該不動產合作開發案確實有二千二百萬元之資產，應堪認定。
（三）惟本件被告陳益載所讓與原告者為「其對被告乙○○之金錢債權」，非單純讓
      與土地或金錢，而依被告間不動產合作開發契約之約定，被告陳益載雖提出至
      少淨值二千二百萬元之土地，然並非因之即對被告乙○○有二千二百萬元之金
      錢債權，斯時被告陳益載依被告間不動產合作開發契約仍僅對被告乙○○有「
      負責申請建築執照、興建十二層商業住宅用途大樓、支付所有營建成本」之請
      求權，是項請求權性質上不得讓與，已如前述，故原告主張被告陳益載於債權
      讓與時應有二千二百萬元之資產，自得將其中一千七百萬元債權讓與原告云云
      ，委不足採。
（四）按不動產合作開發契約為合夥或承攬與互易之混合契約，係基於當事人間特殊
      信任關係所訂，契約所生之「合建」權利，為不得讓與之債權，前已敘明，參
      諸原告與被告陳益載債權讓與契約第六條「甲方（即被告陳益載）同意乙方（
      即原告）與乙○○直接就附件一所示契約書（即被告間不動產合作開發契約書
      ）核算有利潤時，由乙○○就核算結果直接給付乙方，如經核算結果係虧損或
      需要再支付款項時，則與乙方無涉，仍由甲方與乙○○處理」之約定，係以核
      算有利潤為條件，原告與被告陳益載間債權讓與契約之真意應在讓與「被告陳
      益載就不動產合作開發案結案後，對被告乙○○所得請求之一千七百萬元利潤
      」。
（五）原告雖亦主張核算結果被告陳益載應可分得該投資案之獲利四千八百零六萬元
      （計算式詳如附表），惟為被告所否認。查被告間不動產開合作發契約確於第
      十一條約定被告陳益載應買回興建完成之房屋，有該不動產合作開發契約書可
      佐，且本件被告所興建之房屋確實近七成未售出，有土地登記謄本附卷可參，
      被告陳益載因無資力、違約未履行買回約定，需負擔高額違約金，亦經被告陳
      益載當庭坦認不諱，核與被告所提協議書所載相符，簽訂該協議書時，並未將
      一千七百萬排除計算，復為被告陳益載當庭陳述明確，衡諸常情，倘被告陳益
      載對被告乙○○確有一千七百萬元債權，當無否認之理，是被告陳益載就該不
      動產合作開發案對被告乙○○並無利潤可得請求，殆無疑義。
五、從而，經核算結果，被告陳益載就該不動產合作開發案並無利潤，原告與被告陳
    益載間債權讓與契約條件尚未成就而不生債權讓與效力，原告先位之訴之請求及
    其假執行之聲請均無理由，應予駁回；又被告陳益載對被告乙○○並無債權，業
    如前述，故原告備位之訴主張被告陳益載怠於行使對被告乙○○之債權，原告得
    代位行使一節，亦屬無據，爰併駁回是項請求及假執行之聲請。
六、本件事證已臻明確，兩造其餘攻擊防禦方法及所提證據，於判決結果不生影響，
    爰不一一論列，併此敘明。
七、據上論結，本件原告之訴無理由，依民事訴訟法第七十八條判決如主文。
中      華      民      國    八十九    年      三      月      八      日
                              臺灣高雄地方法院民事第二庭
~B法      官  洪文慧
右為正本係照原本作成。
如不服本判決，應於送達後廿日內，向本院提出上訴狀並表明上訴理由，如於本判
決宣示後送達前提起上訴者，應於判決送達後十日內補提上訴理由書（須附繕本）。
中      華      民      國    八十九    年      三      月      八      日
~B法院書記官  黃玉珠
~F0
~T32
附表：原告所提被告陳益載利潤金額計算式（新臺幣＼元）


司法院資訊處製作；財團法人民間司法改革基金會備份。
